【裁判字號】    88,訴,1987
【裁判日期】    890525
【裁判案由】    侵權行為損害賠償
【裁判全文】
臺灣臺南地方法院民事判決                        八十八年度訴字第一九八七號
    原      告  丑 ○ ○
                寅 ○ ○
                己○○○
                乙○○○
                丙○○○
    兼右一人
    訴訟代理人  甲 ○ ○  住.
    原      告  庚○○○  住台.
                子 ○ ○  住.
    右二人共同
    訴訟代理人  戊 ○ ○  住.
    原      告  辛 ○ ○  住.
    訴訟代理人  癸 ○ ○  住.
                戊 ○ ○  住.
    原      告  丁 ○ ○  住.
    訴訟代理人  壬 ○ ○  住.
    被      告  卯○○○  住台.
                          身分.
右當事人間請求侵權行為損害賠償事件，本院判決如左：
    主    文
被告應給付原告丑○○新台幣壹拾捌萬肆仟零玖拾貳元，給付原告己○○○新台幣壹
拾肆萬壹仟玖佰玖拾壹元，給付原告寅○○新台幣壹拾參萬玖仟零玖拾參元，給付原
告子○○新台幣壹拾捌萬肆仟零玖拾貳元，給付原告辛○○新台幣壹拾玖萬貳仟參佰
元，給付原告丁○○新台幣參拾伍萬參仟柒佰元，給付原告乙○○○參萬伍仟貳佰元
，給付原告庚○○○新台幣壹拾伍萬玖仟參佰元，給付原告丙○○○新台幣肆拾壹萬
壹仟肆佰肆拾元，給付原告甲○○新台幣壹拾肆萬參仟元。
原告其餘之訴均駁回。
訴訟費用由被告負擔。
    事    實
甲、原告方面：
一、聲明：求為判決各如主文第一項所示，並請求被告應依法執行收取死會之會款，
    平分給活會會員及原告，且應依法塗銷台南市○○區○○段七八八地號房地產買
    賣。
二、陳述：
  （一）被告先後於民國（下同）八十四年十月十日、八十五年七月十五日、八十五
        年十一月十五日，由其自任會首，召集原告子○○、辛○○、丁○○、丑○○、乙○○○、庚○○○、丙○○○、己○○○、甲○○、寅○○及訴外人
        蔡麗香、劉雅惠、謝郭阿里、吳淑芳、楊銀花、葉敏生等人（下稱子○○等
        活會會員）分別參加民間互助會，每會會款分別為新台幣（下同）五千元、
        一萬元、五千元，會期分別為六十一期、三十七期、三十六期，前開三組互
        助會均係以被告排定得標之順序得標，且以固定標息之方式繳交會款。嗣於
        八十六年間，被告明知其經濟發生困難週轉不靈，竟意圖為自己不法之所有
        ，並基於概括之犯意，對已向其表明欲標會之子○○等活會會員謊稱會款已
        由其他某一會員得標，然實際上其並未安排任何會員得標，而子○○等活會
        會員不知有詐致陷於錯誤仍如期交付會款，被告遂將前開三組互助會連續數
        期所收取之活會會款供己花用。此外，被告明知其已私下挪用上開三組互助
        會會款而債台高築，實無償債能力，竟為謀取現金周轉，隱匿上情，並承接
        上揭詐欺犯意，於八十八年二月十日又召集葉敏生、楊銀花等人參加每期會
        款一萬元、共三十三會期之互助會，詐得互助會會員所繳交之第一、二期會
        款。及至八十八年三月十八日，被告突然宣布止會，經蔡麗香、謝郭阿里、
        劉雅惠等人查訪，始得知前開三會應分別餘九會、四會及七會活會，惟第一
        組互助會實際上竟剩十八會活會，第二組互助會則剩十九會活會、第三組互
        助會尚剩二十二會活會，子○○等人始知受騙。
  （二）上開事實，業經台灣台南地方法院檢察署檢察官提起公訴，並經鈞院以八十
        八年度易字第一五五四號刑事判決判處被告有期徒刑三年二月，被告上訴後
        ，經臺灣高等法院臺南分院判決駁回上訴確定在案，原告因受被告詐欺致受
        有損害，受騙金額扣除被告已還金額，其中原告丑○○餘十八萬四千零九十
        二元，原告己○○○餘十四萬一千九百九十一元，原告寅○○餘十三萬九千
        零九十三元，原告子○○餘十八萬四千零九十二元，原告辛○○餘十九萬二
        千三百元，原告丁○○餘三十五萬三千七百元，原告乙○○○餘三萬五千二
        百元，原告庚○○○餘十五萬九千三百元，原告丙○○○餘四十一萬一千四
        百四十元，原告甲○○餘十四萬三千元，尚得向被告請求賠償，爰本於侵權
        行為之法律關係，請求被告給付各原告上開金額，此外，被告並應依法執行
        收死會之會款，平分給活會會員及原告。
  （三）又被告於倒會前，以台南市○○區○○段七八八地號房地產，於八十八年一
        月十五日，向訴外人沈素真借貸二胎六十萬元，應是有計畫脫產，被告自應
        依法塗銷該房地產買賣。
三、證據：提出會單影本，並引用臺灣高等法院臺南分院八十八年上易字第一八０二
    號刑事案卷內之證據為證。
乙、被告方面
    被告未於言詞辯論期日到場，復未提出書狀作何聲明或陳述。
丙、本院依職權調閱臺灣高等法院臺南分院八十八年上易字第一八０二號刑事案件全
    卷。
    理    由
甲、程序方面：
一、本件被告未於言詞辯論期日到場，核無民事訴訟法第三百八十六條所列各款情形
    ，爰依原告之聲請，由其一造辯論而為判決。
二、原告己○○○、寅○○、辛○○、丁○○、乙○○○、庚○○○、丙○○○、甲○○於起訴狀訴之聲明請求被告應給付原告己○○○十四萬九千九百九十一元，
    給付原告寅○○十四萬七千零九十三元，給付原告辛○○十九萬九千三百元，給
    付原告丁○○三十五萬九千九百元，給付原告乙○○○四萬八千二百元，給付原
    告庚○○○十六萬三千七百元，給付原告丙○○○四十一萬八千四百四十元，給
    付原告甲○○十五萬一千元，於起訴狀繕本送達被告後將訴之聲明變更為如主文
    第一項被告應給付予上開各原告所示，核屬減縮應受判決事項之聲明，依民事訴
    訟法第二百五十六條第二款規定，應予准許，合先敘明。
乙、實體方面：
一、本件原告起訴主張：被告於八十四年、八十五年間，召集原告等人參加由其自任
    會首之三組民間互助會，均係以被告排定得標之順序得標，且以固定標息之方式
    繳交會款，嗣於八十六年間，被告明知其經濟發生困難週轉不靈，竟意圖為自己
    不法之所有，並基於概括之犯意，對已向其表明欲標會之原告等活會會員謊稱會
    款已由其他某一會員得標，然實際上其並未安排任何會員得標，而原告等活會會
    員不知有詐致陷於錯誤仍如期交付會款，被告遂將前開三組互助會連續數期所收
    取之活會會款供己花用，此外，被告明知其已債台高築，實無償債能力，竟為謀
    取現金周轉，隱匿上情，並承接上揭詐欺犯意，於八十八年二月十日又召集葉敏
    生等人參加每期會款一萬元、共三十三會期之互助會，詐得互助會會員所繳交之
    第一、二期會款，及至八十八年三月十八日，被告突然宣布止會，經原告等人查
    訪，始得知前開三會應分別餘九會、四會及七會活會，惟第一組互助會實際上竟
    剩十八會活會，第二組互助會則剩十九會活會、第三組互助會尚剩二十二會活會
    ，原告等始知受騙之事實，業據原告提出會單影本為證，且被告於本院另詐欺案
    件審理時自承其早於八十八年三月份止會前二年即知其經濟發生困難等情，惟被
    告卻未思立即止會，仍收取會款挪為己用，尚且另於八十八年二月十日明知無償
    債能力，仍召集新的互助會收取會款，並旋即於翌月即宣告止會，足資佐證被告
    向三組互助會活會會員冒稱已有某會員排到會款而實際上收為己用，及於八十八
    年二月另起新的互助會詐得會款，均有為自己不法所有之意圖甚明。又被告因犯
    詐欺罪經本院刑事庭以八十八年度易字第一五五四號刑事判決判處有期徒刑三年
    二月，被告上訴後，經臺灣高等法院臺南分院以八十八年度上易字第一八０二號
    刑事判決上訴駁回確定在案，業經本院調取臺灣高等法院臺南分院八十八年上易
    字第一八０二號刑事案件全卷核閱屬實，且被告對於原告主張之事實未於言詞辯
    論期日到場爭執，復未提出書狀作何聲明或陳述，是原告主張之事實堪認為實在
    。則被告侵害原告財物之行為，至為灼然，其侵權行為與原告所受財物損害之間
    ，具有相當因果關係，被告即應負侵權行為之損害賠償責任。
二、按因故意或過失，不法侵害他人之權利者，負損害賠償責任；負損害賠償責任者
    ，除法律另有規定或契約另有訂定外，應回復他方損害發生前之原狀，民法第一
    百八十四條第一項前段、第二百十三條第一項分別定有明文。本件因被告之侵權
    行為致原告受有損害，其損害額扣除被告已還金額，其中原告丑○○餘十八萬四
    千零九十二元，原告己○○○餘十四萬一千九百九十一元，原告寅○○餘十三萬
    九千零九十三元，原告子○○餘十八萬四千零九十二元，原告辛○○餘十九萬二
    千三百元，原告丁○○餘三十五萬三千七百元，原告乙○○○餘三萬五千二百元
    ，原告庚○○○餘十五萬九千三百元，原告丙○○○餘四十一萬一千四百四十元
    ，原告甲○○餘十四萬三千元，尚得向被告請求賠償，有原告各提之計算書及會
    單影本為證，從而，原告本於侵權行為之法律關係請求被告應各給付原告等人上
    開金額之賠償，即屬有據，應予准許。
三、又按因犯罪而受損害之人，於刑事訴訟程序固得附帶提起民事訴訟，對於被告請
    求回復其損害，但其請求回復之損害，以被訴犯罪事實所生之損害為限，從而應
    以犯罪事實為附帶民事訴訟之原因事實，否則縱令得依其他事由，提起民事訴訟
    ，亦不得於刑事訴訟程序附帶為此請求，最高法院六十年台上字第六三三號判例
    著有明文。查原告主張被告於倒會前，以台南市○○區○○段七八八地號房地產
    ，向訴外人沈素真借貸二胎六十萬元，應是有計畫脫產，致原告受損害云云，而
    訴請被告依法塗銷上開房地產買賣，因原告所主張之該損害並非因被告被訴詐欺
    之犯罪事實所生之損害，且原告訴請被告應依法執行收取死會之會款，平分給活
    會會員及原告等，係本於合會法律關係而為請求，亦非基於侵權行為法律關係而
    為請求，揆諸前開說明，自不得就此提起附帶民事訴訟，是原告此部分之請求均
    屬於法無據，不應准許。況按因會首破產、逃匿或有其他事由致合會不能繼續進
    行時，會首及已得標會員應給付之各期會款，應於每屆標會期日平均交付於未得
    標之會員，新修正之民法第七百零九條之九定有明文，據此，本件原告均為上開
    互助會之活會會員，依法固有向其他互助會之死會會員收取會款之權利，惟法並
    無得強制會首向死會會員收取會款交付活會會員之規定，原告等起訴請求被告應
    依法執行收取死會之會款，平分給活會會員及原告等，自不應准許。
丙、結論：
    本件原告之訴為一部有理由，一部無理由，依民事訴訟法第三百八十五條第一項
    前段、第七十九條但書，判決如主文。
中    華    民    國      八十九      年      五      月      二十五    日
                                  臺灣臺南地方法院民事第三庭
~B法      官  葉惠玲
右為正本係照原本作成
如對本判決上訴，須於判決送達後廿日內向本院提出上訴狀
中    華    民    國      八十九      年      五      月      二十五    日
~B法院書記官  李珍瑩


司法院資訊處製作；財團法人民間司法改革基金會備份。
